【裁判字號】    89,判,1842
【裁判日期】    890608
【裁判案由】    級俸
【裁判全文】
行  政  法  院  判  決                          八十九年度判字第一八四二號
    原      告  甲○○
                          送達.
    被      告  丙○○
右當事人間因級俸事件，原告不服公務人員保障暨培訓委員會中華民國八十八年七月
十三日八八公審決字第○○八二號再復審決定，提起行政訴訟。本院判決如左︰
    主  文
原告之訴駁回。
    事  實
緣原告係應八十六年特種考試退除役軍人轉任公務人員考試四等考試一般民政職系一
般民政科考試及格，八十七年七月十三日任現職（台北市大安區公所委任第三職等至
第五職等社會行政職系辦事員），前經被告八十七年九月二十三日八七台甄四字第一
六七三三七五號函審定合格實授，採計其七十八年十一月至八十二年十月計四年之少
尉、中尉年資提俸級四級，核委任第三職等本俸五級三二○俸點有案。原告不服
，循序提起復審、再復審，均遭駁回，遂提起行政訴訟。茲摘兩造訴辯意旨如次：
原告起訴意旨略謂︰一、依訴願法所稱行政處分，係指中央或地方機關就公法上具體
事件所為之決定或其他公權力措施而對外直接發生法律效果之單方行政行為。前項決
定或措施之相對人雖非特定，而依一般性特徵可得確定其範圍者，亦為行政處分。基
此，原告係於七十八年八月二十日於高雄縣鳳山市陸軍軍官學校入伍服四年制志願役
預備軍官役，被告函釋同意四年制志願役預備軍官於依法退伍取得公務人員任用資格
者可適用『後備軍人轉任公職考試比條例』比俸給於七十六年，而原告於七十八
年入伍服役時屬非特定但可確定其範圍者，故被告已對原告作成行政處分，指原告於
依法退伍取得公務人員資格，於送審軍中年資時可比相當俸給，基於信賴保護法理
，被告不應於八十四年推翻原函釋規定。二、原告入伍服役與國家產生行政契約關係
，其權利義務當以法令規範之，原告服完役期依法退伍完成義務，國家給與之權利自
然要實現，權利當包含入伍時丙○○七十六年行政處分，指原告依法退伍後取得公務
人員任用資格，於送審軍中年資可比相當俸給；被告係屬國家機關一種，當應遵循
原告因入伍而與國家產生之行政契約中權利義務關係。三、綜上所述，被告八十四年
六月六日八四台中審一字第一一五二二四八號函釋四年制志願役預備軍官不得適用『
後備軍人轉任公職考試比條例』係屬濫用權力之行政處分，應以違法論，故本案原
告銓送審軍中年資，仍應以比方式辦理。爰依法提起行政訴訟，請求撤銷原處分
等語。
被告答辯意旨略謂︰查五十六年六月二十二日制定公布之「後備軍人轉任公職考試比
條例」第三條規定：「本條例所稱後備軍人，其對象如左：一、常備軍官依法退伍
者。二、志願在營服役之士官、士兵依法退伍者。三、作戰或因公負傷依法離營者。
」有關比條例第三條第一款規定所稱「常備軍官」是否包括軍事學校專修班畢業服
預備軍官役依法退伍者，前經被告函准國防部六十四年十月二十九日六四金鈞院第三
三三○號函略以：「軍事學校專修學生班畢業服役期滿，依法退伍者，符合考試比
優待。」而於六十四年十一月十五日以六四台謨甄四字第三五○六四號函釋同意比照
「後備軍人轉任公職考試比條例」規定，按其軍職年資比相當俸給，至是否包括
四年制志願役預備軍官者，復經被告函准國防部人力司七十六年五月二十一日七六慮
悟字第二○六八號函略以：「查大專畢業應召入伍復志願轉服四年制預備軍官依法退
伍者，係志願服預備軍官現役四年，期滿退伍為預備軍官預備役，與軍事學校專修班
畢業服預備軍官現役者相同，其轉任公務人員時，似應比照專修班畢業服役期滿，依
法退伍者，按其軍職年資，比相當俸給。」據此，基於配合國家兵役政策需要考量
與機關間職權互相尊重之原則，被告乃於七十六年六月四日以七六台華甄四字第九七
○五五號函釋同意比照辦理軍職年資比俸級在案。惟該條例於五十六年制定時，並
無軍事學校專修學生班之開辦，亦無四年制預備軍官之設置，是以被告上開函釋均有
其配合時代背景因素之考量。二、比條例於五十六年制定後均未修正，期間社會環
境及我國軍、士官、兵役制度均多有變更，考試認為因應社會環境及兵役制度之變革
，有檢討修正之必要。經考試院協商國防部後，認為上開函釋應停止適用，被告爰據
於八十四年六月六日以八四台中審一字第一一五二二四八號函釋略以，同意大專畢業
應召入伍復志願轉服四年制預備軍官役依法退伍者，比照「後備軍人轉任公職考試比
條例」比相當俸級之規定，即日起停止適用。準此，凡於八十四年六月六日後轉
任公務人員，如係志願轉服四年制預備軍官役者，以其並非後備軍人轉任公職考試比
條例第三條規定之對象，即不適用該條例比相當俸級，惟如符合公務人員俸給法
施行細則第十五條之規定，仍可提俸級。原告係於上開七十六年函釋於八十四年停
止適用後始轉任之公務人員（八十七年七月十三日），應無上開函釋之適用，被告原
審定處分並無違誤。三、至原告指陳，基於信賴保護法理，不應於八十四年推翻原函
釋，又七十八年入伍服役而與國家產生行政契約中權利義務關係；此權利自然包括入
伍時本部七十六年之行政處分乙節，查軍人、公務人員二者身分不同，與國家權利義
務關係亦各不相同；又行政法上之信賴保護原則，應係指行政機關於撤銷授予利益之
行政處分時，應考慮人民是否因信賴該授益處分而取得值得保護之信賴利益，如該值
得保護之信賴利益大於撤銷該行政處分之公益，即不許撤銷。被告前開函釋有關大專
畢業應召入伍復志願轉服四年預備軍官依法退伍者，無法適用後備軍人轉任公職考試
比條例比相當俸給，係依法行政所為適用之規定，且係在原告轉任現職前所定，
應無信賴保護原則之適用。原告之訴並無理由，請予駁回等語。
    理  由
按後備軍人轉任公職考試比條例第三條第一款規定：「本條例所稱後備軍人，其對
象如左：一、常備軍官依法退伍者。．．．」。該條款所稱「常備軍官」，是否包括
四年制志願役預備軍官，按其軍職年資比相當俸給，固前經國防部人力司七十六年
五月二十一日七六慮悟字第二○六八號函示認「大專畢業應召入伍復志願轉服四年制
預備軍官依法退伍者，係志願服預備軍官現役四年，期滿退伍為預備軍官預備役，與
軍事學校專修班畢業服預備軍官現役者相同」，被告乃於七十六年六月四日以七六台
華甄四字九七○五五號函釋同意「大專畢業應召入伍復志願轉服四年制預備軍官依法
退伍者」得比照辦理軍職年資比俸級。然因上開比條例係於五十六年六月二十二
日制定，考試院認為因應社會環境及兵役制度之變革，有檢討修正之必要，經該院協
商國防部後，認國防部上開函示應停止適用，嗣被告即據以八十四年六月六日八四台
中審一字第一一五二二四八號函釋略以：「．．．說明．．．四、．．．有關軍事學
校專修學生班畢業服役期滿及大專畢業應召入伍復志願轉服四年制預備軍官役，依法
退伍者，得比照軍職年資比之函釋，應停止適用」。查，本件原告係服四年制志願
預備軍官役，於八十二年退伍，應八十六年特種考試退除役軍人轉任公務人員考試四
等考試一般民政職系一般民政科考試及格，八十七年七月十三日任現職（台北市大安
區公所委任第三職等至第五職等社會行政職系辦事員），其轉任現職銓審定，丙○
○依上開一一五二二四八號函釋，認原告不得再依「後備軍人轉任公職考試比條例
」比相當俸給，惟仍採計其七十八年十一月至八十二年十月計四年之少尉、中尉年
資提俸級四級，核委任第三職等本俸五級三二○俸點，揆諸首揭說明，尚無不合
。原告雖不服，循序提起行政訴訟主張：其入伍服役於七十八年，於八十二年依法退
伍，被告同意四年制預官可適用比條例於七十六年，停止適用於八十四年，其入伍
服役產生之權利包括被告七十六年函釋同意四年制預官於依法退伍後，參加國家考試
取得公務人員任用資格者，可適用比條例，且應認被告其七十八年入伍時，即已為
該得適用比條例之行政處分，基於信賴保護原則，自不徥另以被告八十四年函釋內
容，取銷原告之上開權利云云。惟查，所謂行政處分，係指行政機關就公法上具體事
件所為之決定或其他公權力措施而對外直接發生法律效果之單方行政行為。至行政官
署就法令疑義所為函釋，與發生公法上效果單方行政行為尚屬有別，不能謂為行政處
分。本件原告於七十八年入伍服四年制預官役時，被告既未獨就原告將來退伍後，取
得公務人員任用資格可適用比條例作成具體決定或與原告訂立任何行政契約，而被
告之上開七十六年九七○五五號函釋，亦未對具體事件為任何行政行為，自非得認屬
行政處分，是原告空言主張其於七十八年入伍時，被告已作成其退伍後取得公務人員
任用資格可適用比條例之行政處分，或基於行政契約已取得該項權利，並有信賴保
護原則適用云云，委無可採。從而，被告依據原告銓時之法令審定其職等與俸級，
核無違誤，一再復審決定遞予維持，亦無不合，原告猶執前詞聲明撤銷，非有理由，
應予駁回。
據上論結，本件原告之訴為無理由，爰依行政訴訟法第二十六條後段，判決如主文。
中    華    民    國     八十九      年      六      月       八        日
                    行 政 法 院 第 三 庭
                                審 判 長 評  事      曾  隆  興
                                         評  事      鄭  淑  貞
                                         評  事      林  家  惠
                                         評  事      徐  瑞  晃
                                         評  事      張  瓊  文
右  正  本  證  明  與  原  本  無  異
                                         法院書記官  陳  盛  信
中    華    民    國     八十九      年      六      月       九        日


司法院資訊處製作；財團法人民間司法改革基金會備份。
